【裁判字號】    98,簡上,263
【裁判日期】    981223
【裁判案由】    確認本票債權關係不存在
【裁判全文】
臺灣高雄地方法院民事判決             98年度簡上字第263號
上  訴  人  乙○○
被  上訴人  甲○○
上列當事人間確認本票債權關係不存在事件，上訴人對於民國98
年7 月1 日本院高雄簡易庭98年度雄簡字第518 號第一審判決提
起上訴，經本院於民國98年12月2日言詞辯論終結，判決如下：
    主      文
原判決廢棄。
被上訴人在第一審之訴駁回。
第一、二審訴訟費用由被上訴人負擔。
    事實及理由
一、被上訴人起訴主張：伊於民國94年12月20日透過訴外人李佳
    芬向上訴人借用由其所簽發、發票日為95年1 月4 日、付款
    人高雄市第三信用合作社、票面金額為新臺幣（下同）24萬
    元、票據號碼為EAS0000000號（原審誤載為EAS0000000號）
    之支票（下稱系爭支票）乙紙作為周轉之用，兩造並約定伊
    應於支票發票日屆至時將與系爭支票同額之款項存入上訴人
    於高雄市第三信用合作社鼓山分社所開設之帳號0000000000
    0000號帳戶（下稱上開支存帳戶）內，以供系爭支票兌現之
    用，同時伊並簽發票面金額24萬元、到期日為95年1 月4 日
    、未記載受款人、票據號碼075635號之本票乙紙（下稱系爭
    本票）予上訴人，以擔保系爭支票之兌現。嗣伊於95年1 月
    4 日即系爭支票發票日屆至時，已依約將24萬元之款項存入
    上開支存帳戶內，伊並無於該日再透過李佳芬向上訴人借款
    26萬元以供存入上開支存帳戶使系爭支票兌現，又伊前向上
    訴人請求返還系爭本票時，上訴人則託詞業已撕毀系爭本票
    而未返還，詎上訴人竟於97年12月26日持系爭本票向鈞院聲
    請准予強制執行，並經鈞院以97年度司票字第13181 號本票
    裁定獲准，然系爭本票所擔保之支票兌現債務既已不存在，
    則系爭本票債權自屬不存在，為此乃請求確認系爭本票債權
    不存在，並聲明：(一)確認上訴人持有本院97年度司票字第13
    181 號本票裁定所示，由被上訴人於民國94年12月20日所簽
    發、面額新台幣24萬、到期日為民國95年1 月4 日之本票乙
    紙，對被上訴人之票據債權不存在。
    (二)訴訟費用由上訴人負擔。
二、上訴人則以：被上訴人於上揭時、地透過李佳芬向伊借用系
    爭支票，並同時交付由被上訴人簽發之系爭本票，作為其於
    系爭支票發票日屆至時，確能將與系爭支票款同額之款項匯
    入上開支存帳戶內供支票兌現之擔保，惟被上訴人於系爭支
    票發票日屆至時，復以資金週轉不靈，無法存入款項至上開
    支存帳戶為由，乃透過李佳芬再向伊借款26萬元以供存入兌
    現系爭支票，是系爭支票票款既係由伊另行借款予被上訴人
    存入，則系爭本票所擔保之支票兌現債務自仍屬存在，伊對
    於被上訴人之系爭本票債權自尚未消滅等語資為抗辯。並聲
    明：(一)被上訴人之訴駁回。(二)訴訟費用由被上訴人負擔。
三、原審經審理結果，就被上訴人之上開請求為全部勝訴之判決
    ，上訴人不服提起上訴，於本院聲明：(一)原判決廢棄。(二)被
    上訴人在第一審之訴駁回。被上訴人則聲明：上訴駁回。
四、兩造不爭執事項：
  (一)被上訴人於94年12月20日透過李佳芬向上訴人借用而由被上
    訴人簽發之系爭支票乙紙作為周轉之用，兩造並約定被上訴
    人應於系爭支票發票日屆至時將與系爭支票同額之款項存入
    上訴人之上開支存帳戶內，供系爭支票兌現之用。
  (二)被上訴人為擔保系爭支票之兌現，並同時簽發系爭本票乙紙
    予上訴人。
  (三)被上訴人於95年1 月4 日有存入26萬元至上訴人上開支票帳
    號內以供系爭支票票款兌現，有高雄市第三信用合作社函可
    稽。
  (四)系爭本票經上訴人持向本院聲請准予強制執行，經本院以97
    年度司票字第13181 號民事裁定得為強制執行，已據原審依
    職權調閱本院97年度司票字第13181 號卷宗查核屬實。
五、本件爭執事項：
  (一)被上訴人取得系爭支票後有無再透過李佳芬向上訴人借款以
    匯入上訴人上開支存帳戶內供系爭支票兌現？
  (二)系爭本票所擔保之債務是否存在？
六、本院之判斷：
  (一)按確認法律關係之訴，非被上訴人有即受確認判決之法律上
    利益者，不得提起之，民事訴訟法第247 條前段定有明文，
    該條所謂即受確認判決之法律上利益，係指因法律關係之存
    否不明確，致被上訴人在私法上之地位有受侵害之危險，而
    此項危險得以對於上訴人之確認判決除去之者而言。本件上
    訴人執有以被上訴人名義簽發系爭本票乙紙，向本院聲請強
    制執行之裁定，業據原審調閱本院97年度司票字第13181 號
    卷宗查證屬實，是系爭本票既由上訴人持有並主張權利，而
    被上訴人又否認該本票債權之存在，顯然兩造就系爭本票債
    權存在與否已發生爭執，如不訴請確認，被上訴人在私法上
    之地位將有受侵害之危險，依上開說明，被上訴人提起本件
    確認之訴以排除此項危險，自屬於法有據。
  (二)又按確認法律關係不存在之訴，如被告主張其法律關係存在
    時，應由被告負舉證責任，最高法院42年臺上字第170 號亦
    著有判例。再按當事人主張有利於己之事實者，就其事實有
    舉證之責任，民事訴訟法第277 條前段定有明文。經查：
  1.本件被上訴人主張業於95年1 月4 日之系爭支票發票日屆至
    時，將與系爭支票同額之款項存入上訴人上開支存帳戶供系
    爭支票兌現一節，為兩造所不爭執，堪信屬實。又上訴人就
    被上訴人存入上開款項則以被上訴人於系爭支票發票日屆至
    時乃以資金週轉不靈為由，再透過李佳芬向其借款26萬元以
    供存入帳戶，其乃至金融機提領35萬元，並交付李佳芬26萬
    元以供存入等語，並提出金融機構帳戶存簿內頁交易明細、
    借用支票一覽表、支存帳戶明細、高雄市第三信用合作社支
    存送款簿2 紙、取款憑條1 紙等件為證（見原審卷第18頁、
    本院卷第20頁至第22頁），而被上訴人對上開證據並未爭執
    ，且坦承其係透過李佳芬向上訴人借用系爭支票無誤，以及
    李佳芬亦有向上訴人借用支票及借款等情（見本院卷第31頁
    ），足見被上訴人及李佳芬均有因周轉所需而借用上訴人支
    票；又由上訴人提出之上開支存帳戶明細及借用支票一覽表
    、取款憑條等文書所載，其所借出而於95年1 月4 日到期之
    支票共計2 張，票據號碼分別係0000000 號（即系爭支票）
    及0000000 號，金額為24萬元、15萬元，以及於是日下午2
    時5 分李佳芬即以現金13萬元存入上訴人上開支存帳戶，同
    日下午2 時17分上訴人自其上開金融機構帳簿（帳號000000
    00 000000 號帳戶）提領35萬元後，被上訴人即於同日稍晚
    之2 時55分存入26萬元，上開2 紙支票並均因而兌現，復兼
    衡上訴人歷來均與借用支票者約定應於支票發票日屆至時存
    入與票款同額之款項，並簽發同額之本票交予上訴人作擔保
    ，此為上訴人出借支票之條件，亦為被上訴人所不爭執，則
    李佳芬於上開期日存入支存帳戶之13萬元，應認係為使另筆
    15萬元支票票款兌現所為，且該紙支票應為李佳芬向上訴人
    所借用殆無疑義，斯時李佳芬雖未足額存入支存帳戶以供該
    張支票兌現，然由李佳芬存入上開款項後未久，上訴人即前
    往提領現金35萬元，其後被上訴人亦自承於同日下午2 時55
    分即存入26萬元現金供系爭24萬元支票票款兌現，逾系爭支
    票票款之2 萬元部分則係其借予李佳芬等情（見本院卷第54
    頁、第32頁、第55頁、第46頁），顯見李佳芬之不足票款之
    2 萬元係來自被上訴人所存入之26萬元應可認定；惟由被上
    訴人尚須向上訴人調借支票以供周轉顯見其經濟狀況非佳，
    ，而其於95年1 月3 日之存款餘額亦僅有39,991元，有其提
    出之存摺明細足參（見本院卷第49頁），依此並不足以支應
    系爭支票票款，其理應無餘裕足供借貸李佳芬之用之理，且
    被上訴人亦始終無法提出尚有其他存款或現金來源足供系爭
    支票兌現，故應認上訴人所陳被上訴人係於系爭支票發票日
    屆至時透過李佳芬向其借用26萬元以存入上開支存帳戶供為
    支票兌現一節較合於情理而為可採。
  2.被上訴人雖陳稱當日所存入之26萬元係其向家人或朋友借取
    云云（見本院卷第18頁、第46頁），然其復自承無法提出證
    據以實其說（見本院卷第47頁），已難信為真實，且兩造既
    已約定由被上訴人存入與系爭支票票款同額之24萬元即可使
    系爭本票擔保之債權消滅，則被上訴人在經濟狀況不佳情況
    下，理應僅會存入24萬元以供支票兌現，其豈會無故存入逾
    系爭支票票款之26萬元至上開支存帳戶內，並陷己有遭上訴
    人另行簽發支票以兌領該2 萬元票款之風險而損及個人權益
    ，此實不合於常情。又由被上訴人陳稱其所存入逾系爭支票
    票款之2 萬元應係為借予李佳芬使用等語，應認被上訴人已
    事先與李佳芬就其等所借用之2 紙支票兌現有所共識，被上
    訴人始會存入26萬元，以將李佳芬所短少存入之2 萬元票款
    補足，故上訴人所陳被上訴人係透過李佳芬前來借款等語，
    自與事理相符，被上訴人徒以其倘有向上訴人借款，上訴人
    可逕將票款24萬元轉匯入上開支存帳戶，無須大費周章地提
    領出現金後交付李佳芬，再經由李佳芬轉交予被上訴人存入
    ，主張上訴人所述不實云云，尚難採信。
  3.末觀諸被上訴人於原審陳稱其因忙著要軋系爭支票，所以沒
    有跟李佳芬去廟口，其有將支票款存入銀行，上訴人托稱系
    爭本票已撕毀云云（見原審卷第14頁、第34頁），又於本院
    準備程序時改稱其有於存款後與李佳芬至廟口，其向李佳芬
    要系爭本票時，李佳芬表示已將之撕毀云云（見本院卷第17
    頁、第46頁），其前後所述有無至廟口及何人撕毀本票之情
    節完全相異，已難認所述屬實。又被上訴人既陳稱李佳芬係
    其長輩（見本院卷第31頁），二人並無嫌係，倘被上訴人確
    有向親友借款而將票款存入上開支存帳戶，李佳芬應無須向
    被上訴人訛稱已將系爭本票取回並撕毀之理，則認被上訴人
    所述應係臨訟杜撰之詞，均無足採，而應如前述認上訴人所
    陳較屬可信。基此，被上訴人縱有將系爭支票票款金額存入
    上開支存帳戶，惟該款項既係源自其另透過李佳芬向上訴人
    借款而得，自難認已履行兩造上開約定，則被上訴人主張系
    爭本票所擔保之系爭支票債權已不存在，自屬無據。
七、綜上所陳，上訴人抗辯被上訴人有透過李佳芬再借貸26萬元
    以供系爭支票兌現之用，堪以採信，而被上訴人既未依約定
    清償系爭支票票款，亦未提出其他足以消滅系爭本票債權之
    事由存在，則系爭本票所擔保之債權既尚未受清償自屬仍存
    在，原審判決確認上訴人就系爭本票對被上訴人之票據債權
    不存在，尚有未洽，上訴人指摘原判決之不當並求予廢改判
    為有理由，自應由本院廢棄改判如主文第2 項所示。
八、本件事證已臻明確，兩造其餘攻擊防禦方法及舉證，核與判
    決結果不生影響，爰不逐一論駁，併此敘明。
九、據上論結，本件上訴人之上訴為有理由，爰依民事訴訟法第
    436 條之1 第3 項、第450 條及第78條規定，判決如主文。
中    華    民    國    98    年    12    月    23    日
                  民事第四庭  審判長法  官  黃宏欽
                                    法  官  楊淑儀
                                    法  官  楊淑珍
以上正本證明與原本無異。
本判決不得上訴。
中    華    民    國    98    年    12    月    23    日
                                    書記官  吳良美


司法院資訊處製作；財團法人民間司法改革基金會備份。
